臺灣高等法院民事判決　　　　　　　　　95年度重再字第41號
再審　原告　乙○○
法定代理人　戊○○
再審　被告　國立台灣大學醫學院附設醫院
法定代理人　丙○○
再審　被告　己○○
　　　　　　甲○○
　　　　　　丁○○
上列當事人間請求損害賠償等事件，再審原告對於中華民國95年
8月30日本院93年度醫上字第1號確定判決提起再審之訴，本院判
決如下：
    主      文
再審之訴駁回。
再審訴訟費用由再審原告負擔。
    事實及理由
一、按再審之訴顯無再審理由者，得不經言詞辯論，以判決駁回
    之，民事訴訟法第502條第2項定有明文。
二、再審原告起訴意旨略以：
  (一)原確定判決以：1.「電蚊香」之電線並非管制之如利器等危
    險物品，亦非客觀上容易造成病患傷害之器具，認再審被告
    對於精神科病房內出現「電蚊香」之電線，致造成再審原告
    傷害並無預期及防範可能，且再審被告所應負之善良管理人
    注意義務並不及於此，故再審被告未違反客觀注意義務。惟
    「電蚊香」係再審被告護理人員所交付，何以再審被告無防
    範之可能？再審被告既管制精神科病房使用「吹風機」，以
    免其電線遭利用造成危險，何以有相同效果的「電蚊香」之
    電線，卻無預期之可能？原確定判決認「電蚊香」並非客觀
    容易造成病患傷害器具之事實判斷，有違經驗法則與論理法
    則，且未載明理由，即有判決不備理由及理由矛盾之違法。
    2. 再審原告於審理時所提包括行政院衛生署桃園療養院等7
    家醫院精神病房管理規則，皆將繩索或有相同效果之物品列
    入禁止攜帶之管制物品，原確定判決均未採納，亦未敘明未
    採納之理由， 其所得心證即有消極不適用民事訴訟法第222
    條第3項規定、及違背最高法院69年台上字第771號判例之適
    用法規錯誤。3.再審原告於審理期間，曾前後三次提出聲請
    鑑定，然鑑定意見未針對再審原告所聲請就再審被告對於電
    蚊香出現病房內是否有疏失之鑑定事項表示意見，原確定判
    決未就此審酌，卻逕採為判斷依據，顯違最高法院79年台上
    字第540號判例之適用法規錯誤。4.再審原告提供電蚊香之
    舉，顯然欠缺依其提供精神科醫療服務之性質，及所應具備
    之適當醫療場所及安全措施，違反醫療法第56條之規定，原
    確定判決認定再審被告不違反客觀注意義務，此乃消極不適
    用醫療法第56條之違法。是以，原確定判決有民事訴訟法第
    496條第1項第1款之「適用法規顯有錯誤」之事由。
  (二)兩造有醫療契約，再審被告負有善良管理人之注意義務，然
    因再審被告之不完全給付，將可能使再審原告做為自殺工具
    之電蚊香線交由同房病患使用，致再審原告上吊自殺，受有
    身體上無可回復之損害，自應負債務不履行損害賠償責任。
    是本件應由再審被告對於再審原告上吊自殺，已盡保護照顧
    之善良管理人注意義務而不可歸責於己之事由，負舉證責任
    ，始可免責，然原確定判決卻認再審原告未能舉證再審被告
    有違背注意義務之過失，及病房內置放電蚊香與再審原告之
    上吊有相當因果關係，而認再審原告主張不足採信，顯有舉
    證責任分配錯誤， 原確定判決顯違反民事訴訟法第277條、
    最高法院29年上字第1139號判例、 82年台上字第267號判決
    意旨之適用法規錯誤。
  (三)原確定判決認定再審原告離開病床時間點應在護士11點巡房
    後與11點30分再度巡房前，故未違反巡房規定云云，惟依原
    確定判決第23、24頁所載事實前後，實無從推論出上開結論
    ，則原確定判決依照職權取捨證據，依已明瞭之事實推定應
    證事實真偽之結果二者之間，互無因果亦無主從或互不相容
    之關係，原確定判決未本於自由心證，應用經驗法則，即推
    定應證事實之真偽，所應適用之法規顯不合最高法院76年台
    上字第728號判例。是以，原確定判決有民事訴訟法第496條
    第1項第1款之「適用法規顯有錯誤」之再審事由。
  (四)再審原告近日發現再審被告病歷專用紙載以「The patient
    was found with cyanosis and asystole at AM11:36」更
    與原確定判決判認再審原告係於11點20分被發現不在房內，
    11點30分已展開急救迥不相符。再審原告所發現該紙病歷專
    用紙條未經斟酌之證物，如經斟酌再審原告自可受較有利益
    之裁判，而顯然具備再審之理由；況參再審被告曾交給再審
    原告家屬之列印日期為90年9月14日出院病歷摘要所示：「
    …was noted around 11:36am without vital signs…」，
    更證再審原告係於11點36分始被發現無基本生命跡象，再審
    被告台大醫院醫護人員並未於應巡房的時間即11點30分進行
    巡房，以致遲延發現再審原告已經上吊，有欠善良管理人注
    意義務之過失。是以， 原確定判決有民事訴訟法第496條第
    13 款「當事人發現未經斟酌之證物」之再審事由。
  (五)為此，提起本件再審之訴求為判決：1.原確定判決（本院93
    年度醫上字第1號判決）廢棄。2.上廢棄部分， 請求判決再
    審被告應連帶給付再審原告8,300,531元， 及再審被告己○
    ○、國立台灣大學醫學院附設醫院應自第一審起訴狀繕本送
    達之翌日起，再審被告甲○○、丁○○應自再審原告第一審
    準備二狀送達之翌日起，均至清償日止，按週年利率百分之
    五計算之利息。3.再審及前訴訟程序第一、二、三審訴訟費
    用由再審被告負擔。
三、本件未行言詞辯論，無再審被告聲明及陳述可資記載。
四、關於再審原告主張原確定判決適用法規顯有錯誤部分：
  (一)按民事訴訟法第496條第1項第1款所謂適用法規顯有錯誤，
    應以確定判決違背法規或現存判例解釋者為限，若在學說上
    諸說併存尚無法規判解可據者，不得指為用法錯誤（最高法
    院57年台上字第1091號判例參照）。又關於民法第976條第1
    項第9款，所謂「有其他重大事由」 之認定及應如何解釋始
    公平合理，或為事實審法院認定事實之職權，或為法律審法
    院就該法律規定事項所表示之法律上之意見（通稱法律見解
    ），無適用法規顯有錯誤之可言（最高法院63年台再字第67
    號判例參照）。而所謂適用法規顯有錯誤者，不包括漏未斟
    酌證據及認定事實錯誤之情形在內（最高法院63年台上字第
    880號判例參照）。民事訴訟法第496條第1項第1款所謂適用
    法規顯有錯誤者，係指確定判決所適用之法規顯然不合於法
    律規定，或與司法院現尚有效及大法官會議之解釋，或本院
    尚有效之判例顯然違反者而言，並不包括消極的不適用法規
    之情形在內，此觀該條款文義， 並參照同法第468條將判決
    不適用法規與適用不當二者並舉之規定自明（最高法院60年
    台再字第170號判例參照）。
  (二)查本件再審原告所主張：再審被告提供之「電蚊香」，是否
    為其精神科病房管理規則所定禁止攜帶危險物品之列？本件
    是否違背醫療契約？再審被告是否違背善良管理人之注意義
    務？又再審被告護理人員既交付電蚊香，是否應負擔防範病
    人利用電線導致危險之義務？暨再審原告離開病床時間點，
    是否在護士11點巡房後與11點30分再度巡房前等情，均經原
    確定判決綜合客觀之事實及證據，認定精神科急性病房提供
    電蚊香驅蚊，協助有需要之病友，減少干擾、安心住院，並
    無不當。病人之自殺行為，來自其憂鬱症症狀無預警之惡化
    ，與電蚊香之存在間並無關係；且所能課予再審被告注意義
    務者，應係有關利器等在客觀上容易可能造成病患傷害之器
    具加以排除之注意義務，而顯而易見電蚊香並非上開客觀上
    容易可能造成病患傷害之器具，故再審原告以電蚊香上吊自
    殺，自非再審被告所能遇見及防範，參酌上開鑑定意見，足
    認再審被告並未違反其客觀之注意義務，自毋庸負擔過失責
    任。復認再審原告離開病床時間點，應係發生在護士甲○○
    11點巡房後，11點30分再度巡房前，而非再審被告未依規定
    巡房，發現太遲等語（見原審確定判決第22-24頁）， 進而
    為再審原告不利之判斷，此純屬原確定判決認定事實、取捨
    證據之職權。再審原告認原確定判決有消極不適用法規之錯
    誤，即再審原告起訴意旨(一)(二)(三)所載等情，核屬對於原確定
    判決就法律之解釋及取捨證據、認定事實之職權行使予以指
    摘，並非就原確定判決所認定之事實有何適用「法規」錯誤
    之情形，依前開說明，再審原告所指與適用法規顯有錯誤之
    再審事由尚有未符。則再審原告依民事訴訟法第496條第1項
    第1款「適用法規顯有錯誤」提起再審，為無理由。
五、關於再審原告主張發現未經斟酌之證物部分：
  (一)按民事訴訟法第496條第1項第13款所謂當事人發見未經斟酌
    之證物或得使用該證物者，係指前訴訟程序事實審之言詞辯
    論終結前已存在之證物，因當事人不知有此，致未經斟酌現
    始知之者而言，且以如經斟酌可受較有利益之裁判者為限。
    又若該證據在前訴訟程序中業已提出，經法院審核不予採取
    者，亦不得據為再審之理由。
  (二)再審原告主張近日發現再審被告病歷專用紙，足證原確定判
    決判認再審原告係於11點20分被發現不在房內，11點30分已
    展開急救迥不相符，即再審原告起訴意旨(四)所載等情。惟上
    開病例專用紙，應為再審原告於審理時已知其存在，顯無可
    能於前訴訟程序第二審言詞辯論時不知，現始知其存在，亦
    無知其存在而不能使用之情形，自不得據為再審之理由；況
    上開病歷專用紙僅紀載事發當日上午11點36分時病人客觀狀
    況，顯非記載病人自殺之「實際時間」，難認原確定判決所
    認再審被告人員急救過程無不當之結論有何違誤，縱經斟酌
    ，亦不能使再審原告受較有利益之裁判，自不得以之為再審
    事由。則再審原告依民事訴訟法第496條第1項第13款「當事
    人發現未經斟酌之證物」提起再審，自屬無據。
六、綜上，再審原告提起本件再審之訴，顯無再審理由，爰不經
    言詞辯論，逕以判決駁回之。
七、據上論結，本件再審之訴顯無再審理由，依民事訴訟法第50
    2條第2項、第78條判決如主文。
中　　華　　民　　國　　96　年  　　2　  　月  　8　　日
                    民事第十三庭
                        審判長法　官  劉勝吉
　　　　　　　　　　　  　　　法　官  高鳳仙
　　　　　　　　　　　  　　　法　官  李媛媛
正本係照原本作成。
如不服本判決，應於收受送達後20日內向本院提出上訴書狀，其
未表明上訴理由者，應於提出上訴後20日內向本院補提理由書狀
（均須按他造當事人之人數附繕本）上訴時應提出委任律師或具
有律師資格之人之委任狀；委任有律師資格者，另應附具律師資
格證書及釋明委任人與受任人有民事訴訟法第466條之1第1項但
書或第2項（詳附註）所定關係之釋明文書影本。
中　　華　　民　　國　　96　　年　　2 　　月　　12　　日
　　　　　　　　　　　　　　  書記官  李翠齡
附註：
民事訴訟法第466條之1（第1項、第2項）：
對於第二審判決上訴，上訴人應委任律師為訴訟代理人。但上訴
人或其他法定代理人具有律師資格者，不在此限。
上訴人之配偶、三親等內之血親、二親等內之姻親，或上訴人為
法人、中央或地方機關時，其所屬專任人員具有律師資格並經法
院認為適當者，亦得為第三審訴訟代理人。
